臺灣桃園地方法院民事判決　　　　　　　95年度訴字第1832號
原　　　告　財達實業股份有限公司
兼上一人
法定代理人　甲○○
兼　共　同
訴訟代理人　乙○○原名呂理順.
共　　　同
訴訟代理人　甲○○
被　　　告　丙○○
　　　　　　丁○○
上列當事人間請求拆屋還地等事件，於民國95年5 月1 日辯論終
結，本院判決如下：
    主  文
被告丙○○應將坐落桃園縣八德市○○段404 之4 、404 之3 、
404 之2 地號土地上如附圖一所示A2（面積24.55 平方公尺）、
A4（面積3.55平方公尺）、B1（面積38.20 平方公尺）、B2（面
積19.24 平方公尺）、B3（面積3.19平方公尺）、B4（面積1.58
平方公尺）、C1（面積18.27 平方公尺）、C2（面積20.26 平方
公尺）、C3（面積1.21平方公尺）之地上物拆除，並將上開土地
返還原告財達實業有限公司、甲○○、乙○○。
被告丙○○應給付原告如附表三所示金額、利息，及按年計算給
付之金額。
被告丁○○應將坐落桃園縣八德市○○段404 之2 地號土地上如
附圖二所示A （面積0.72平方公尺）、B （面積7.2 平方公尺）
、C （面積0.68平方公尺）之地上物拆除；並將上開土地返還原
告乙○○。
被告丁○○應給付原告乙○○如附表四所示金額、利息，及按年
計算給付之金額。
原告其餘之訴駁回。
訴訟費用由被告丙○○負擔十分之九，餘由被告丁○○負擔。
本判決第一、三項，及第二項、第四項已到期部分，原告如依附
表五「原告假執行時應供擔保之金額」所示之金額供擔保後得假
執行；但被告如以附表五「被告免假執行時應供擔保之金額」所
示之金額預供擔保，免為假執行。
原告其餘假執行之聲請駁回。
    事  實
甲、原告方面：
一、聲明：
  (一)被告丙○○應將坐落桃園縣八德市○○段404 之4 、404 之
    3 、404 之2 地號土地上如附圖一所示A2（面積24.55 平方
    公尺）、A4（面積3.55平方公尺）、B1（面積38.20 平方公
    尺）、B2（面積19.24 平方公尺）、B3（面積3.19平方公尺
    ）、B4（面積1.58平方公尺）、C1（面積18.27 平方公尺）
    、C2（面積20.26 平方公尺）、C3（面積1.21平方公尺）之
    地上物拆除，並將上開土地返還原告財達實業有限公司、甲○○、乙○○。
  (二)被告丙○○應給付原告乙○○新台幣（下同）57,280元、原
    告甲○○160,290 元、原告財達公司120,485 元，及自起訴
    狀繕送達翌日即95年7 月1 日起清償日止，按法定利率計算
    之利息，併應自95年7 月1 日起至將附圖所示A2、A4、B1、
    B2、B3、B4、C1、C2、C3地上物拆除，交還土地之日止，按
    年給付原告乙○○11,456元、甲○○32,058元、財達公司24
    ,097 元 。
  (三)被告丁○○應將坐落桃園縣八德市○○段404 之2 地號土地
    上如附圖二所示A （面積0.72平方公尺）、B （面積7.2 平
    方公尺）、C （面積0.68平方公尺）之地上物拆除；並將上
    開土地返還原告乙○○。
  (四)被告丁○○應給付原告乙○○22,360元及自追加起訴狀繕本
    送達之翌日即96年4 月11日起至清償日止按週年利率5%計算
    之利息，並應自96年4 月11日起至被告丁○○將其地上物拆
    除交還土地之日止，按年給付原告乙○○4,472元。
  (五)願供擔保請求准予宣告假執行。
二、陳述：
  (一)坐落桃園縣八德市○○段404 之4 地號、404 之3 地號、40
    4 之2 地號土地（下稱系爭404 之4 、404 之3 、404 之2
    土地）分別為原告財達實業股份有限公司（下稱財達公司）
    、甲○○、乙○○（原名呂理順）所有，被告丙○○為桃園
    縣八德市○○街7 巷17、19號房屋、丁○○為同巷21號房屋
    之所有人，竟未經同意，亦無占用系爭土地之合法權源，竟
    在系爭土地上施設如附圖一、二所示之地上物（占有使用情
    形如附表一、二所示），原告為土地所有權人，為排除被告
    之侵害，自得依民法第767 條規定請求被告拆除地上物，併
    將渠等占用之土地返還原告。
  (二)又無權占有他人之土地，可獲得相當於租金之利益，此為社
    會通常之觀念，系爭三筆土地位處桃園縣八德市區內，附近
    有市場、學校，並臨50米左右之大馬路，係八德市都市計劃
    區內之住宅區，被告無權占有使用系爭土地，在土地上蓋有
    地上物，依土地法第105 條準用同法第97條規定，應以申報
    地價10％計算損害金，被告丙○○占用系爭404 之2 、404
    之3 、404 之4 土地之面積總計130.05平方公尺，被告丁○○占用系爭404 之2 土地之面積為8.6 平方公尺，時間均長
    達5 年以上，因係無法律上之原因而占有使用，獲有利益，
    致原告受有損害，故依民法第179 條規定，請求其返還自本
    件起訴狀繕本送達之日起往前推算5 年其所獲得相當於租金
    之不當得利，以本件土地申報地價年息10% 計算，被告丙○○應返還占用原告乙○○土地部分之不當得利計57,280元（
    計算式：申報地價52,00 元×22.03 平方公尺×10﹪×5 年
    ＝57,280元）、原告甲○○部分計160,290 元（計算式：申
    報地價5,200 元×61.65 平方公尺×10﹪×5 年＝160,290
    元）、原告財達公司部分計120,485 元（計算式：申報地價
    5, 200元×46.37 平方公尺×10﹪×5 年＝120,485 元），
    及自起訴狀繕送達翌日即95年7 月1 日起清償日止，按法定
    利率計算之利息，併應自95年7 月1 日起至將附圖所示A2、
    A4 、B1 、B2、B3、B4、C1、C2、C3地上物拆除，交還土地
    之日止，按年給付原告乙○○11,456元、甲○○32,058元、
    財達公司24,097元。被告丁○○占用404 之2 土地，應給付
    原告乙○○之不當得利為22,360元（計算式：土地申報地價
    5,200 元×8.6 平方公尺×10﹪×5 年＝22,360元，及自追
    加起訴狀繕本送達之翌日即96年4 月11日起至清償日止按週
    年利率5%計算之利息，並應自96年4 月11日起至被告丁○○
    將其地上物拆除交還土地之日止，按年給付原告乙○○4,47
    2 元。
三、證據：提出土地複丈成果圖二紙、土地謄本等各一份（均影
    本為證。
乙、被告丙○○方面：
一、聲明：原告之訴及假執行之聲請均駁回；如受不利判決願供
    擔保請准宣告免為假執行。
二、陳述：桃園縣八德市○○街七巷17、19號房屋及對面車庫係
    被告所有，就上開房屋、車庫有占用原告之404 之2 、404
    之3 、404 之4 土地面積共130.05平方公尺土地無意見，但
    上開車庫部分是92年5 、6 月間才蓋用的；另外，原告應補
    償拆除地上物價金，被告始同意返還土地予原告。
丙、被告丁○○方面：
一、聲明：原告之訴及假執行之聲請均駁回；如受不利判決願供
    擔保請准宣告免為假執行。
二、陳述：被告是64年搬來住在桃園縣八德市○○街七巷21號房
    屋，房屋係被告繼承父親之遺產而來，現由被告居住使用，
    房屋占用到原告之404 之2 土地面積8.6 平方公尺，並無意
    見，原告應補償被告因拆屋所受損失，被告始同意拆屋還地
    。
丁、本院依職權函桃園縣八德地政事務所派員會同至現場履勘及
    就被告占用土地面積測量，並製作土地複丈成果圖送院參辦
    。
    理  由
一、原告起訴主張系爭404 之2 、404 之3 、404 之4 土地分別
    為原告乙○○、甲○○、財達公司所有，被告丙○○在404
    之2 、404 之3 及404 之4 土地上蓋有如附圖一（95年9 月
    26日繪製）所示A2、A4、B1、B2、B3、B4、C1、C2、C3之地
    上物（位置、面積、結構、用途詳如附表一所示），占有使
    用系爭土地之面積共130.05平方公尺；被告丁○○在404 之
    2 土地上建有如附圖二（96年1 月31日繪製）所示A 、B 、
    C 之地上物（位置、面積、結構、用途詳如附表二所示），
    占用使用面積共8.6 平方公尺，至本件起訴狀繕本送達被告
    之日止，均已逾五年，有土地登記謄本三紙為證，併經本院
    會同八德地政事務所人員至現場履勘，土地上確有被告搭建
    之地上物，有勘驗筆錄及八德地政事務所95年9 月26日及96
    年1 月31日之土地複丈成果圖各在卷可參，被告對此不爭執
    ，堪信為真實。
二、原告又主張被告二人均無合法權源而占有使用本件土地，被
    告對此亦不爭執，堪信為真，則原告本於土地所有權人，為
    排除侵害，依民法第767 條前段物上請求權規定，請求被告
    丙○○將404 之2 、404 之3 及404 之4 土地上如附圖一及
    附表一所示之A2、A4、B1、B2、B3、B4、C1、C2、C3之地上
    物拆除；請求被告丁○○將404 之2 土地上如附圖二及附表
    二所示A 、B 、C 之地上物拆除，並將占有之上開土地返還
    原告，即屬有據，應予准許。
三、又無權占有使用他人土地，自占有人方面，依社會通念可能
    獲得相當於租金之利益。（見最高法院61年台上字第1675號
    判例），就權利人而言，如無反證，其所受損害自與租金相
    當，兩者同以租金數額為據。被告占用系爭土地搭建地上物
    ，因此致原告受有不能使用收益土地之損害，二者間顯有因
    果關係，故原告依不當得利之法律關係請求被告給付因其無
    權占有土地可能獲得相當於租金之利益，即屬有據。至不當
    得利之金額究以若干為適當，應參照土地法第97條、土地法
    施行法第25條及一般客觀環境定之（見最高法院78年台上字
    第523 號裁判要旨）。而城市地方租用房屋之租金，以不超
    過土地及建築物申報總價額年息10% 為限，土地法第97條第
    1 項定有明文，土地法第97條第1 項規定之土地價額，依同
    法施行法第25條規定係指法定地價而言，而土地法第148 條
    規定土地所有權人依土地法所申報之地價為法定地價，故土
    地法第97條第1 項所謂土地申報價額，即指該土地之申報地
    價。系爭三筆土地自89年至93年1 月（最近一次申報地價）
    之土地申報地價，均為每平方公尺5,200 元，有地價謄本足
    參，而系爭土地位在桃園縣八德市區內，附近有市場、學校
    ，臨大馬路50米左右，且係八德市都市計劃區之住宅區，交
    通便利，生活機能佳，有原告提供之報紙廣告一份可參。以
    被告丙○○占有使用404 之2 、404 之3 、404 之4 土地面
    積共130.05平方公尺，於上開占用土地上蓋有地上物，或為
    住宅之一部分，或為車庫使用（車庫部分自92年6 月間起占
    用，原告對此並不爭執）；被告丁○○占有使用404 之2 土
    地面積共8.6 平方公尺，做為住宅之一部分，本院審酌上開
    一切情狀，認被告占有使用本件土地可能獲得相當於租金之
    不當得利，應以土地申報地價年息10% 計算為適當，則原告
    請求被告返還之不當得利，詳細計算如下：
  (一)被告丙○○部分：
  (1)原告乙○○之404 之2 土地部分，可得請求55,969元（小數
    點以下四捨五入，下同）及自95年7 月1 日起至清償日止，
    按週年利率5%計算利息。即其中車庫部分面積1.21平方公尺
    自92年8 月1 日起至95年6 月30日止，其餘部分面積20.82
    平方公尺自90年7 月1 日起至95年6 月30日止【計算式：（
    申報地價5,200 ×1.21平方公尺×10﹪×2.92年＝1,837）
    ＋（申報地價5,200 ×20.82 平方公尺×10﹪×5 年＝54,1
    32）】，並自95年7 月1 日起至被告拆除地上物返還土地之
    日止，按年給付原告乙○○11,456元（計算式：5,200 ×22
    .03 ×10﹪＝11,456）。
  (2)原告甲○○之404 之3 土地部分，可得請求給付138,377 元
    及自95年7 月1 日起至清償日止，按週年利率5%計算利息按
    週年利率5%計算利息。即其中車庫部分面積20.26 平方公尺
    自92年8 月1 日起至95年6 月30日止，其餘部分面積41.39
    平方公尺自90年7 月1 日起至95年6 月30日止【計算式：（
    申報地價5,200 ×20.26 平方公尺×10﹪×2.92年＝30,763
    ）＋（申報地價5,200 ×41.39 平方公尺×10﹪×5 年＝10
    7, 614）】，並自95年7 月1 日起至被告拆除地上物返還土
    地之日止，按年給付原告甲○○32,058元（計算式：5,200
    ×61.65 ×10﹪＝32,058）。
  (3)原告財達公司之404 之4 土地部分，可得請求100,801 元，
    及自95年7 月1 日起至清償日止，按週年利率5%計算利息。
    即其中車庫部分面積18.27 平方公尺自92年8 月1 日起至95
    年6 月30日止，其餘部分面積28.1平方公尺自90年7 月1 日
    起至95年6 月30日止【計算式：（申報地價5,200 ×18.27
    平方公尺×10﹪×2.92年＝27,741）＋（申報地價5,200 ×
    28.1平方公尺×10﹪×5 年＝73,060）】，並自95年7 月1
    日起至被告拆除地上物返還土地之日止，按年給付原告財達
    公司24,112元（計算式：5,200 ×46.37 ×10﹪＝24,112）
    。
  (二)被告丁○○部分：原告乙○○就404 之2 土地部分可得請求
    22,360元，及自96年4 月11日起至清償日止，按週年利率5%
    計算利息（計算式：申報地價5,200 ×8.6 平方公尺×10﹪
    ×5 ＝22,360），並自96年4 月11日起至被告拆除地上物返
    還土地之日止，按年給付原告乙○○4,472 元（計算式：5,
    200 ×8.6 ×10﹪＝4,472） 。
  (三)原告於上開範圍請求被告給付不當得利為有理由，逾上開範
    圍金額之請求，即屬無據，應予駁回。
六、綜上所述，被告無權占有系爭土地，並在其上搭建地上物使
    用，原告基於民法第767 條前段物上請求權之規定，請求被
    告將地上物拆除並返還占用之土地（詳如附圖一、二及附表
    一、二所示），及依民法第179 條規定，請求被告給付不當
    得利（詳如附表三、四所示），為有理由，應予准許，逾上
    開範圍之請求，應予駁回。
七、本件原告勝訴部分，兩造陳明願供擔保聲請宣告假執行或免
    為假執行，經核均無不合，爰分別酌定相當之擔保金額如附
    表五所示，併予准許。而原告其餘假執行之聲請，因訴之駁
    回，已失所附麗，應予駁回。
八、兩造其餘主張及所提之證據等攻擊、防禦方法，均與本院上
    開論斷無涉或無違，不予贅述。
九、據上論結，本件原告之訴為一部有理由，一部無理由，依民
    事訴訟法第79條、第85條第1 項後段、第390 條第2 項、第
    392 條第2 項，判決如主文。
中　　華　　民　　國　　96　　年　　5 　　月　　15　　日
                  民事第三庭    法　官　潘進柳
以上正本係照原本作成
如對本判決上訴，須於判決送達後20日內向本院提出上訴狀
中　　華　　民　　國　　96　　年　　5 　　月　　15　　日
                                書記官　李麗娟
┌────────────────────────────────┐
│附表一 ：被告丙○○占有使用之土地位置及面積                     │
├─────┬──────┬───────┬────┬──────┤
│附圖一之地│建物門牌號碼│建物結構及用途│土地地號│占用土地面積│
│上物編號  │            │              │        │（平方公尺）│
├─────┼──────┼───────┼────┼──────┤
│Ａ２      │民生街7巷17 │一樓加強磚造、│404之4  │24.55       │
│          │號          │二樓鐵架造    │        │            │
├─────┤            ├───────┼────┼──────┤
│Ａ４      │            │雨遮          │404之4  │3.55        │
├─────┼──────┼───────┼────┼──────┤
│Ｂ１      │民生街7巷19 │一樓加強磚造  │404之3  │38.20       │
├─────┤號          ├───────┼────┼──────┤
│Ｂ２      │            │一樓加強磚造  │404之2  │19.24       │
├─────┤            ├───────┼────┼──────┤
│Ｂ３      │            │雨遮          │404之3  │3.19        │
├─────┤            ├───────┼────┼──────┤
│Ｂ４      │            │雨遮          │404之2  │1.58        │
├─────┼──────┼───────┼────┼──────┤
│Ｃ１      │            │鐵架造車庫    │404之4  │18.27       │
├─────┤            ├───────┼────┼──────┤
│Ｃ２      │            │鐵架造車庫    │404之3  │20.26       │
├─────┤            ├───────┼────┼──────┤
│Ｃ３      │            │鐵架造車庫    │404之2  │1.21        │
└─────┴──────┴───────┴────┴──────┘
┌────────────────────────────────┐
│附表二 ：被告丁○○占有使用之土地位置及面積                     │
├─────┬──────┬───────┬────┬──────┤
│附圖二之地│建物門牌號碼│建物結構及用途│土地地號│占用土地面積│
│上物編號  │            │              │        │（平方公尺）│
├─────┼──────┼───────┼────┼──────┤
│Ａ        │民生街7 巷21│鋼架造雨遮    │404之2  │0.72        │
│          │號          │              │        │            │
├─────┤            ├───────┼────┼──────┤
│Ｂ        │            │磚石造        │404之2  │7.20        │
├─────┤            ├───────┼────┼──────┤
│Ｃ        │            │鋼架造雨遮    │404之2  │0.68        │
└─────┴──────┴───────┴────┴──────┘
┌──────────────────────────────────────────────┐
│附表三：被告丙○○應返還不當得利部分                                                        │
├────┬────┬──────┬────┬───────┬──────┬─────────┤
│土地所有│土地地號│被告占用土地│土地申報│被告應給付原告│左列金額之利│被告應按年給付之金│
│權人    │        │面積（平方公│地價    │之金額（新台幣│息          │額（自95年7 月1 日│
│        │        │尺）        │        │）            │            │起至被告返還土地之│
│        │        │            │        │              │            │日止）            │
├────┼────┼──────┼────┼───────┼──────┼─────────┤
│乙○○  │404之2  │22.03       │5,200   │55,969元。    │自95年7 月1 │11,456元。        │
│        │        │            │        │              │日起至清償日│                  │
│        │        │            │        │              │止按週年利率│                  │
│        │        │            │        │              │5%計算。    │                  │
├────┼────┼──────┼────┼───────┼──────┼─────────┤
│甲○○  │404之3  │61.65       │5,200   │138,377元。   │同上        │32,058元。        │
├────┼────┼──────┼────┼───────┼──────┼─────────┤
│財達實業│404之4  │46.37       │5,200   │100,801元。   │同上        │24,112元。        │
│股份有限│        │            │        │              │            │                  │
│公司    │        │            │        │              │            │                  │
└────┴────┴──────┴────┴───────┴──────┴─────────┘
┌──────────────────────────────────────────────┐
│附表四：被告丁○○應返還不當得利部分                                                        │
├────┬────┬──────┬────┬───────┬──────┬─────────┤
│土地所有│土地地號│被告占用土地│土地申報│被告應給付不當│左列金額之利│被告應按年給付之金│
│權人    │        │面積（平方公│地價    │得利之金額（新│息          │額（自96年4 月11日│
│        │        │尺）        │        │台幣）        │            │起至返還土地之日止│
│        │        │            │        │              │            │）                │
├────┼────┼──────┼────┼───────┼──────┼─────────┤
│乙○○  │404之2  │8.60        │5,200   │22,360元。    │自96年4 月11│4,472元。         │
│        │        │            │        │              │日起至清償日│                  │
│        │        │            │        │              │止按週年利率│                  │
│        │        │            │        │              │5%計算。    │                  │
└────┴────┴──────┴────┴───────┴──────┴─────────┘
┌───────────────────────────────────────────────────────────┐
│附表五：假執行及免假執行應供擔保之金額                                                                                │
├────┬────┬────┬───────┬──────┬───────┬──────┬───────┬──────┤
│土地所有│土地地號│被告占用│主文第一、三項│左列事項被告│主文第二、四項│左列事項被告│主文第二、四項│左列事項被告│
│權人    │        │土地面積│原告假執行時應│免假執行時應│被告應給付金額│免假執行時應│按年給付已到期│免假執行時應│
│        │        │（平方公│供擔保之金額  │供擔保之金額│，原告假執行時│供擔保之金額│部分之金額，原│供擔保之金額│
│        │        │尺）    │              │            │應供擔保之金額│            │告假執行時應供│            │
│        │        │        │              │            │              │            │擔保之金額    │            │
├────┼────┼────┼───────┼──────┼───────┼──────┼───────┼──────┤
│乙○○  │404之2  │        │就丙○○部分：│            │              │            │              │            │
│        │        │22.03   │ 57,300元     │114,556元   │18,700元      │ 55,969元   │ 3,900元      │11,456元    │
│        │        ├────┼───────┼──────┼───────┼──────┼───────┼──────┤
│        │        │        │就丁○○部分：│            │              │            │              │            │
│        │        │ 8.6    │ 22,400元     │ 44,720元   │ 7,500元      │ 22,360元   │ 1,500元      │ 4,472元    │
├────┼────┼────┼───────┼──────┼───────┼──────┼───────┼──────┤
│甲○○  │404之3  │61.65   │160,300元     │320,580元   │46,200元      │138,377元   │10,700元      │32,058元    │
├────┼────┼────┼───────┼──────┼───────┼──────┼───────┼──────┤
│財達實業│404之4  │46.37   │120,600元     │241,124元   │33,600元      │100,801元   │ 8,100元      │24,112元    │
│股份有限│        │        │              │            │              │            │              │            │
│公司    │        │        │              │            │              │            │              │            │
└────┴────┴────┴───────┴──────┴───────┴──────┴───────┴──────┘
